臺灣高等法院刑事判決
109年度上訴字第674號
    上  訴  人
    即  被  告  黃輝勝



上列上訴人即被告因違反毒品危害防制條例案件，不服臺灣新北
地方法院108年度審訴字第1822號，中華民國108年12月5日第一
審判決（起訴案號：臺灣新北地方檢察署108年度毒偵字第3933
號），提起上訴，本院判決如下：
    主  文
原判決撤銷。
黃輝勝施用第一級毒品，累犯，處有期徒刑柒月。
    事  實
一、黃輝勝前因施用毒品案件，經臺灣臺北地方法院以87年度毒
    聲字第1781號裁定送觀察、勒戒後，因認無繼續施用毒品之
    傾向，於民國88年1月16日執行完畢釋放出所，並由臺灣臺
    北地方法院檢察署（現更名為臺灣臺北地方檢察署）檢察官
    以88年度偵字第814號為不起訴處分確定。復因施用毒品案
    件，經臺灣桃園地方法院以88年度毒聲字第1649號裁定送觀
    察、勒戒後，認無繼續施用毒品之傾向，於88年9月21日執
    行完畢釋放出所，並由臺灣桃園地方法院檢察署（現更名為
    臺灣桃園地方檢察署）檢察官以88年度偵緝字第871號為不
    起訴處分確定。又因施用毒品案件，經臺灣新北地方法院以
    88年度毒聲字第7223號裁定令入戒治處所施以強制戒治，嗣
    因認無繼續戒治之必要，再由臺灣新北地方法院以89年度毒
    聲字第3141號裁定停止戒治，所餘戒治期間付保護管束，而
    於89年11月14日保護管束期滿未經撤銷，視為強制戒治執行
    完畢，該次施用毒品犯行，並經臺灣新北地方法院以89年度
    易字第243號判處有期徒刑6月確定。復㈠因施用毒品案件，
    經臺灣新北地方法院以103年訴字第737號判處有期徒刑7月
    、8月、8月，應執行有期徒刑1年確定；㈡因施用毒品案件，
    經臺灣新北地方法院以104年度審訴字第178號判處有期徒刑
    9月、7月，應執行期徒刑1年確定，上開㈠㈡所示之罪刑，經
    臺灣新北地方法院以104年度聲字第1493號裁定應執行有期
    徒刑1年10月確定，於104年12月9日假釋出監付保護管束，
    嗣假釋經撤銷，尚餘殘刑有期徒刑5月28日，於106年3月27
    日執行完畢。詎仍不知悔改，基於施用第一級、第二級毒品
    之犯意，於108年4月27日13時許，在新北市○○區○○街000號
    住處內，以將第一級毒品海洛因、第二級毒品甲基安非他命
    放入玻璃球中燒烤並吸食所產生煙霧之方式，同時施用第一
    級毒品海洛因及第二級毒品甲基安非他命1次。嗣於108年4
    月27日20時35分許，因其為列管之毒品人口，為新北市政府
    警察局永和分局中正橋派出所警員通知採尿，於有偵查犯罪
    權限之警員尚未發覺其犯罪情節前，主動向警員主動供認上
    開施用第一級毒品海洛因及第二級毒品甲基安非他命之犯行
    ，且其尿液經送驗結果，呈施用第一級毒品海洛因代謝後之
    嗎啡陽性反應及施用第二級毒品甲基安非他命代謝後之甲基
    安非他命陽性反應，並接受裁判。
二、案經新北市政府警察局永和分局報告臺灣新北地方檢察署檢
    察官偵查起訴。
    理  由
壹、程序部分：
    本院援引之下列證據資料（包含供述證據、文書證據等），
    並無證據證明係公務員違背法定程序所取得；又經本院審認
    結果，尚無顯有不可信之情況與不得作為證據之情形，本院
    審酌上開證據資料製作時之情況，且無違法不當及證明力明
    顯過低之瑕疵，且均經本院於審理期日提示予檢察官、被告
    辨識而為合法調查，自均有證據能力。
貳、實體部分：
一、認定被告犯罪事實所憑證據及理由：
  ㈠上揭事實，業據被告於偵查、原審及本院審理時均坦承不諱
    ，且被告為警採集之尿液經送驗結果呈可待因、嗎啡、安非
    他命、甲基安非他命陽性反應，有台灣尖端先進生技醫藥股
    份有限公司108年5月28日出具之濫用藥物檢驗報告及應受尿
    液採驗人尿液檢體採集送驗記錄（檢體編號：Z00000000000
    0）各1份在卷可按。堪認前揭被告之任意性自白符實，核屬
    可信。
　㈡綜上所述，被告所犯施用第一級毒品海洛因及第二級毒品甲
    基安非他命犯行，均應依法論罪科刑。
二、論罪科刑：
  ㈠核被告所為，係犯毒品危害防制條例第10條第1項之施用第一
    級毒品罪、同條例第10條第2項之施用第二級毒品罪。其持
    有第一級毒品海洛因及第二級毒品甲基安非他命之低度行為
    ，均為施用之高度行為所吸收，不另論罪。被告以一施用行
    為同時觸犯上開施用第一級毒品罪及施用第二級毒品罪，為
    想像競合犯，應依刑法第55條規定，從一重之施用第一級毒
    品罪處斷。
  ㈡累犯之加重：
    有關累犯不論情節一律應加重其刑之規定，司法院於108年2
    月22日以775號解釋文，認為：刑法第47條第1項規定：「受
    徒刑之執行完畢，或一部之執行而赦免後，5年以內故意再
    犯有期徒刑以上之罪者，為累犯，加重本刑至二分之一。」
    有關累犯加重本刑部分，不生違反憲法一行為不二罰原則之
    問題。惟其不分情節，基於累犯者有其特別惡性及對刑罰反
    應力薄弱等立法理由，一律須加重最低本刑，於不符合刑法
    第59條所定要件之情形下，致生行為人所受之刑罰超過其所
    應負擔罪責之個案，其人身自由因此遭受過苛之侵害部分，
    對人民受憲法第8條保障之人身自由所為限制，不符憲法罪
    刑相當原則，牴觸憲法第23條比例原則。於此範圍內，有關
    機關應自本解釋公布之日起2年內，依本解釋意旨修正之。
    於修正前，為避免發生上述罪刑不相當之情形，法院就該個
    案應依本解釋意旨，裁量是否加重最低本刑。而就法院裁量
    是否加重最低本刑部分，解釋理由書則認為：刑罰須以罪責
    為基礎，並受罪責原則之拘束，無罪責即無刑罰，刑罰須與
    罪責相對應。亦即國家所施加之刑罰須與行為人之罪責相當
    ，刑罰不得超過罪責。基於憲法罪刑相當原則，立法機關衡
    量其所欲維護法益之重要性、防止侵害之可能性及事後矯正
    行為人之必要性，綜合斟酌各項情狀，以法律規定法官所得
    科處之刑罰種類及其上下限，應與該犯罪行為所生之危害、
    行為人責任之輕重相符，始與憲法罪刑相當原則及憲法第23
    條比例原則無違。系爭規定一不分情節，基於累犯者有其特
    別惡性及對刑罰反應力薄弱等立法理由，一律加重最低本刑
    ，於不符合刑法第59條所定要件之情形下，致生行為人所受
    之刑罰超過其所應負擔罪責之個案，其人身自由因此遭受過
    苛之侵害部分，對人民受憲法第8條保障之人身自由所為限
    制，不符憲法罪刑相當原則，牴觸憲法第23條比例原則。於
    此範圍內，有關機關應自本解釋公布之日起2年內，依本解
    釋意旨修正之。於修正前，為避免發生上述罪刑不相當之情
    形，法院就該個案應依本解釋意旨，裁量是否加重最低本刑
    。查，被告前有如事實欄所載之有期徒刑執畢紀錄，有本院
    被告前案紀錄表1份在卷可稽，其受有期徒刑之執行完畢後
    ，5年以內故意分別再犯本件有期徒刑以上之罪，構成刑法
    第47條第1項所定之累犯。依司法院釋字第775號解釋意旨，
    為避免發生罪刑不相當之情形，法院應就個案裁量是否加重
    最低本刑，茲考量被告屢因施用毒品案件經法院判處罪刑在
    案，與本案罪名、犯罪類型俱屬相同，足徵其就此類犯行之
    刑罰反應力甚為薄弱，猶有矯正之必要性，並參酌毒品危害
    防制條例基於防制毒品氾濫、維護國民身心健康等重要公共
    法益，設有施用毒品罪名之立法目的，因認就本案適用刑法
    第47條累犯加重之規定，並無罪刑不相當之情事，爰依刑法
    第47條第1項規定，加重其刑。
  ㈢刑之減輕事由：
    按對於未發覺之罪自首而受裁判者，得減輕其刑。但有特別
    規定者，依其規定，刑法第62條定有明文。本法設此自首得
    減輕其刑的規定，本是為使犯罪事實易於發覺及獎勵犯罪行
    為人知所悔悟而設，則犯罪行為人在犯罪未發覺之前，向該
    管公務員告知自己犯罪，而不逃避接受裁判，即與自首規定
    的條件相符，不以言明「自首」並「願受裁判」為必要；而
    且，不以先自向該管公務員告知為必要，即使是受追問時，
    始告知自己犯罪，仍不失為自首。另外，所謂「發覺」，雖
    然不是以有偵查犯罪權限的機關或人員確知其人犯罪無誤為
    必要，而於對其發生嫌疑時，即得認為已發覺；但所謂對犯
    罪嫌疑人的嫌疑，仍須有確切根據而得為合理的可疑時，始
    足當之，如單純主觀上的懷疑，尚難認為已發生嫌疑，是以
    ，有偵查犯罪權限之人如無相當證據，得據以合理懷疑其人
    犯罪，僅單純主觀上有所懷疑，該犯罪嫌疑人即主動表明承
    認犯罪，願意接受裁判的意思，仍然符合自首要件。經查，
    被告黃輝勝於108年4月27日20時35分許，因其為列管之毒品
    人口，為新北市政府警察局永和分局中正橋派出所警員通知
    採尿，於有偵查犯罪權限之警員尚未發覺其犯罪情節前，主
    動向警員主動供認上開施用第一級毒品海洛因及第二級毒品
    甲基安非他命之犯行，並自願接受裁判；又經其同意後進行
    採尿，其所排放尿液經送驗結果，呈安非他命、甲基安非他
    命、嗎啡、可待因陽性反應。堪認被告「尿液」鑑驗尚無結
    果前，警方主觀上未能確定被告是否涉犯施用毒品罪嫌，被
    告在本件施用第一級毒品及第二級毒品犯罪未被發覺前，即
    主動向警方供出自己施用第一級毒品及第二級毒品，揆諸前
    揭說明，已該當於自首之要件，爰依刑法第62條前段規定，
    依法減輕其刑。被告有前開加重減刑之規定適用，爰依刑法
    第71條第1項先加後減之。
三、撤銷原判決改判之理由：
  ㈠原審認被告犯施用第一級及第二級毒品罪，事證明確，據以
    論罪科刑，固非無見。惟原審就前揭警員對被告「尿液」初
    步鑑驗前，主觀上尚未能確定被告是否涉犯施用毒品罪嫌，
    被告在本件施用毒品犯罪未被發覺前，即主動向警方供出自
    己施用第一級及第二級毒品之情節，未詳加審酌，尚有未合
    ，是被告上訴主張本件有刑法第62條前段自首規定之適用，
    為有理由，應由本院將原判決撤銷並予改判。
  ㈡爰審酌被告前已因施用毒品案件經觀察、勒戒，本應澈底戒
    除毒癮，詎其仍未能自新、戒斷毒癮，竟仍施用足以導致人
    體機能發生依賴性、成癮性及抗藥性等障礙之第一、二級毒
    品，戕害自身健康，漠視法令禁制，本不宜寬縱；惟念及毒
    品危害防制條例對於施用毒品之被告改以治療、矯治為目的
    ，非重在處罰，係因被告違反本罪實係基於「病患性」行為
    ，其犯罪心態與一般刑事犯罪之本質並不相同，應側重適當
    醫學治療及心理矯治為宜，又其行為本質乃屬自殘行為，反
    社會性程度較低，且考量被告坦承犯行之犯後態度、犯罪動
    機、目的、手段，並兼衡其品行、智識程度、家庭生活狀況
    、犯罪後自首犯行等一切情狀，量處有期徒刑7月。
據上論斷，應依刑事訴訟法第369條第1項前段、第364條，第299
條第1項前段，毒品危害防制條例10條第1項、第2項，刑法第11
條、第55條、第47條第1項、第62條前段，判決如主文。
本案經檢察官謝祐昀提起公訴，檢察官蔡顯鑫到庭執行職務。
中　　華　　民　　國　　109 　年　　3 　　月　　31　　日
                  刑事第二十三庭審判長法  官　李釱任 
                                      法  官　崔玲琦 
                                      法  官　梁耀鑌 
以上正本證明與原本無異。
如不服本判決，應於收受送達後20日內向本院提出上訴書狀，其
未敘述上訴之理由者並得於提起上訴後20日內向本院補提理由書
（均須按他造當事人之人數附繕本）「切勿逕送上級法院」。
                                      書記官　宗志強
中　　華　　民　　國　　109 　年　　3 　　月　　31　　日
附錄：本案論罪科刑法條全文
毒品危害防制條例第10條：
施用第一級毒品者，處6月以上5年以下有期徒刑。
施用第二級毒品者，處3年以下有期徒刑。